最高法院刑事判決　　　　　　　　　 110年度台上字第4573號
上　訴　人　蔡承諺



選任辯護人　陳秉宏律師
上列上訴人因違反兒童及少年性剝削防制條例等罪案件，不服臺
灣高等法院高雄分院中華民國109 年12月31日第二審判決（109
年度侵上訴字第84號，起訴案號：臺灣橋頭地方檢察署107 年度
偵字第7235、9144號），提起上訴，本院判決如下：
    主  文
原判決關於其事實欄二（即其附表編號3 至9 ）部分均撤銷，發
回臺灣高等法院高雄分院。
其他上訴駁回。
    理  由 
壹、撤銷發回部分：
一、本件原判決認定上訴人甲○○有如其事實欄（下稱事實欄）
    二（即包括原判決附表〈下稱附表〉編號3 至9 ）所載犯行
    ，因而維持第一審關於附表編號3 至5 所示犯行，論處上訴
    人犯民國106 年11月29日修正公布、107 年7 月1 日施行前
    兒童及少年性剝削防制條例（下稱兒少性剝削防制條例）第
    36條第3 項之違反本人意願之方法使少年被拍攝猥褻行為之
    電子訊號罪，以及附表編號6 至9 所示犯行，論處上訴人犯
    104 年2 月4 日修正公布、106 年1 月1 日施行前兒童及少
    年性交易防制條例（下稱兒少性交易防制條例）第27條第4
    項以違反本人意願之方法，使未滿18歲之人被拍攝猥褻行為
    之電子訊號罪刑之判決，駁回上訴人此部分在第二審之上訴
    。固非無見。
二、惟按：
（一）我國為防制、消弭以兒童及少年為性交易對象事件，訂定
      兒少性交易防制條例，該法於104 年2 月4 日修正公布、
      106 年1 月1 日施行，更改名稱為兒少性剝削防制條例，
      並將兒少性交易條例第27條，移列為兒少性剝削條例第36
      條。此次修正前兒少性交易防制條例第27條第1 項、第3
      項、第4 項規定：「拍攝、製造未滿十八歲之人為性交或
      猥褻行為之圖畫、錄影帶、影片、光碟、電子訊號或其他
      物品者，處六個月以上五年以下有期徒刑，得併科新臺幣
      五十萬元以下罰金」、「引誘、媒介或以他法，使未滿十
      八歲之人被拍攝、製造性交或猥褻行為之圖畫、錄影帶、
      影片、光碟、電子訊號或其他物品者，處一年以上七年以
      下有期徒刑，得併科新臺幣一百萬元以下罰金」、「以強
      暴、脅迫、藥劑、詐術、催眠術或其他違反本人意願之方
      法，使未滿十八歲之人被拍攝、製造性交或猥褻行為之圖
      畫、錄影帶、影片、光碟、電子訊號或其他物品者，處五
      年以上有期徒刑，得併科新臺幣三百萬元以下罰金。」再
      於106 年11月29日修正公布、於107 年7 月1 日施行，此
      次修正前兒少性剝削防制條例第36條第1 至3 項規定：「
      拍攝、製造兒童或少年為性交或猥褻行為之圖畫、照片、
      影片、影帶、光碟、電子訊號或其他物品，處六個月以上
      五年以下有期徒刑，得併科新臺幣五十萬元以下罰金」、
      「招募、引誘、容留、媒介、協助或以他法，使兒童或少
      年被拍攝、製造性交或猥褻行為之圖畫、照片、影片、影
      帶、光碟、電子訊號或其他物品，處一年以上七年以下有
      期徒刑，得併科新臺幣一百萬元以下罰金」、「以強暴、
      脅迫、藥劑、詐術、催眠術或其他違反本人意願之方法，
      使兒童或少年被拍攝、製造性交或猥褻行為之圖畫、照片
      、影片、影帶、光碟、電子訊號或其他物品者，處七年以
      上有期徒刑，得併科新臺幣三百萬元以下罰金。」於行為
      人犯罪時間不同時，因新舊法比較結果，分別適用修正前
      、後規定。
      上揭各罪係依行為人對被害人施加手段之強弱，以及被害
      人自主意願之法益侵害高低程度之不同，而予以罪責相稱
      之不同法定刑，一方面期使規範密度周全，達到保障兒童
      及少年權益之立法目的，並符比例、罪刑相當原則。故各
      該條第1 項規定：拍攝、製造兒童或少年（或未滿18歲之
      人，下同）為性交或猥褻行為之圖畫、照片、影片、影帶
      、光碟、電子訊號或其他物品之罪，屬基本規定，即凡行
      為人於兒童或少年「知情同意」而為拍攝、製造性交或猥
      褻行為之電子訊號等均屬之。倘行為人以招募、引誘、容
      留、媒介、協助或以他法，使兒童或少年被拍攝、製造性
      交或猥褻行為者，則分別合於兒少性交易防制條例第27條
      第3 項、兒少性剝削防制條例第36條第2 項之規定。而所
      稱「引誘」，係指勸導或誘惑原無意被拍攝、製造性交、
      猥褻行為之電子訊號等之兒童或少年，使其產生被拍攝、
      製造之意思；至於招募、容留、媒介、協助等行為對象，
      則包含被害人「已具有被拍攝、製造性交或猥褻行為之意
      思」。若行為人之手段，係強暴、脅迫、藥劑、詐術、催
      眠術或其他違反本人意願之方法者，則分屬兒少性交易防
      制條例第27條第4 項、兒少性剝削防制條例第36條第3 項
      之罪。至「違反本人意願之方法」，係指其所列舉之強暴
      、脅迫、藥劑、詐術、催眠術以外，其他一切違反被害人
      意願之方法而言，且不以類似於所列舉之強暴、脅迫、藥
      劑、詐術及催眠術等方法為必要，祇要其所為具有壓制或
      妨礙被害人意思自由之作用者，即合於「違反本人意願之
      方法」之要件。而所定「拍攝」、「製造」，「被拍攝」
      、「被製造」，其文義均涵攝被害人自行拍攝（即自拍）
      、自行製造之行為。又參酌兒少性剝削防制條例第1 條規
      定：「為防制兒童及少年遭受任何形式之性剝削，保護其
      身心健全發展，特制定本條例」，以及第2 條第1 項規定
      ：「本條例所稱兒童或少年性剝削，係指下列行為之一：
      使兒童或少年『為』有對價之性交或猥褻行為。利用
      兒童或少年『為』性交、猥褻之行為，以供人觀覽。拍
      攝、製造兒童或少年『為』性交或猥褻行為之圖畫、照片
      、影片、影帶、光碟、電子訊號或其他物品。使兒童或
      少年坐檯陪酒或涉及色情之伴遊、伴唱、伴舞等行為。」
      ，可知各該引誘或以強暴、脅迫違反本人意願之方法，使
      未滿18歲之人被拍攝、製造之加重處罰行為，應係在兒童
      及少年知情而為猥褻或性交之情形所為，俾符立法規範意
      旨。
（二）經查：
    ⒈原判決於事實欄二及其附表編號3 至9 「行為方式」欄認
      定：上訴人明知代號00000000000C（90年9 月出生，下稱
      C 女）、00000000000E（89年3 月出生，下稱E 女）、33
      000000000G （90年2 月出生，下稱G 女）、00000000000
      I（90年9 月出生，下稱I 女）、00000000000K（90年8月
      出生，下稱K 女）、00000000000M（91年8 月出生，下稱
      M 女）、00000000000O（91年4 月出生，下稱O 女）（下
      稱C 女等7 人），均係未滿18歲之少年，竟為滿足自己性
      慾，傳送臉書訊息，向附表編號3 至9 所示C 女等7 人佯
      稱：願意提供運動服外拍之工作機會，僅需穿著運動服拍
      照即可賺錢等語，使C 女等7 人相信僅係單純拍攝學校運
      動服照片而應允之。嗣上訴人利用拍攝之機會，裸露其勃
      起之性器，放置於C 女等7 人臀部後側，緊臨而未觸碰臀
      部，再持其所有行動電話，拍攝該猥褻行為之電子訊號照
      片，C 女等7 人因「不知」上訴人有裸露勃起性器官之行
      為而無法拒絕等情（見原判決第2 、3 頁，第21至26頁）
      ；並於理由中援引本院109 年度台上字第624 號（誤為26
      4 號）、第3592號判決意旨，據以說明上訴人裸露其勃起
      之性器，將之隔著C 女等7 人所穿著運動服外褲，放在其
      等臀部後側，緊臨而未觸碰臀部，再持行動電話，拍攝該
      猥褻行為之電子訊號照片等行為時，C 女等7 人雖不知情
      ，但依C 女等7 人所證內容，可知上訴人行為，係違反C
      女等7 人之意願等語（見原判決第9 頁第29行至第12頁第
      6 行），因而就附表編號3 至5 所示犯行，論以106 年11
      月29日修正前兒少性剝削防制條例第36條第3 項以違反本
      人意願之方法，使少年被拍攝猥褻行為之電子訊號罪；就
      附表編號6 至9 所示犯行，論以104 年2 月4 日修正前兒
      少性交易防制條例第27條第4 項以違反本人意願之方法，
      使未滿18歲之人被拍攝猥褻行為之電子訊號罪。惟上開本
      院判決之案例事實，均為被害少年知悉並參與性交、猥褻
      行為，而不知被拍攝，與本件C 女等7 人係知悉被拍攝，
      而不知亦未參與性交、猥褻行為之情形，迥然不同。原判
      決未為必要之說明，遽以上述理由，遽論以上開以違反本
      人意願之方法，使少年被拍攝猥褻行為之電子訊號罪，自
      欠允當。
    ⒉原判決敘載：C 女於偵查中證稱：「本案照片讓我有點傻
      眼」，E 女於警詢證稱：「（問：你是否有同意上訴人對
      你拍照？）我只有同意他對我拍攝普通背對照而已」，G
      女於警詢證稱：「（上訴人對你進行上述行為之後，對妳
      心理及生理有無造成影響？）我感覺到害怕，覺得網路真
      的有壞人」，I 女於警詢證稱：「（問：你是否有同意上
      訴人對你拍照？）我只答應他拍攝正常的照片」，K 女於
      警詢證稱：「（上訴人對你進行上述行為之後，對你心理
      及生理有無造成影響？）剛剛第1 次看到他有露出生殖器
      官的照片，就覺得他是變態，我自己也覺得很不舒服、很
      噁心」，M 女於警詢時證稱：「（問：承上述，經檢視（
      該）張照片，你可否敘述當時情形？）我以為只是要拍校
      服後面而已」，O 女於警詢時證稱：「當時我不知道他有
      露出生殖器」，因認上訴人拍攝各該猥褻行為之照片時，
      C 女等7 人並不知情云云（見原判決第11頁第7 至31行）
      。惟依原判決說明擷取自卷附行動電話之照片，上訴人裸
      露其勃起之性器，將之隔著C 女等7 人所穿著運動服外褲
      ，放在其等臀部後側，緊鄰臀部等情（見原判決第8 頁）
      ，上訴人拍攝上開照片是否瞬間可為，致C 女等7 人無法
      察覺？C 女等7 人於事發時是否全然不知上訴人所為猥褻
      行為？C 女等7 人所證上情是否合理可信？上訴人拍攝照
      片有無違反C 女等7 人之意願？仍不無疑問。此攸關上訴
      人係成立修正前兒少性交易防制條例第27條及兒少性剝削
      防制條例第36條所定之不同罪名，自應調查明白。原判決
      未詳予調查、釐清及剖析說明，逕認C 女等7 人「不知」
      上訴人「拍攝」猥褻影像，因而論以違反本人意願之方法
      ，使少年被拍攝猥褻行為之電子訊號罪，難謂適法。
（三）以上，或係上訴意旨所指摘，或為本院得依職權調查之事
      項。上訴意旨指摘原判決此部分違法，為有理由，且原判
      決之上開違誤，已影響於事實之確定，本院無可據以自為
      裁判，應認原判決關於事實欄二（即附表編號3 至9 ）部
      分，均有撤銷發回更審之原因。
三、上訴人另主張（一）原判決援引本院109 年度台上字第624
    、3592號判決認上訴人未經被害人同意所為之偷拍行為，等
    同於上開罪名所謂之「其他違反本人意願之方法」之意旨，
    係將「未經他人同意」擴張解釋至「強暴、脅迫、藥劑、詐
    術、催眠術」，違反謙抑思想及平等原則，聲請提案本院大
    法庭。（二）依司法院釋字第371 、572 號解釋，兒少性剝
    削防制條例第36條第3 項所謂「性交或猥褻」，屬不同侵害
    程度之手段，該條文未予區分而處相同刑度，違反比例原則
    、平等原則及其衍伸之禁止過度原則及實質平等，請求聲請
    司法院大法官解釋，並停止訴訟。惟本院上開判決案例事實
    與本件事實並非相同，核與法院組織法第51條之4 第1 項規
    定提案之要件不合；另本院業已撤銷原判決此部分，並發回
    原審法院，自無聲請解釋之必要，附此敘明。
貳、上訴駁回部分：
一、按上訴未聲明為一部者，視為全部上訴，修正前刑事訴訟法
    第348 條第1 項定有明文。上訴人對原判決不服，提起上訴
    ，未聲明為一部上訴，依前開規定，應視為全部上訴。又第
    三審上訴書狀，應敘述上訴之理由，其未敘述者，得於提起
    上訴後20日內補提理由書於原審法院，已逾上述期間，而於
    第三審法院未判決前仍未提出上訴理由書狀者，第三審法院
    應以判決駁回之，刑事訴訟法第382 條第1 項、第395 條後
    段規定甚明。又第三審上訴書狀已否敘述理由，須視其真正
    有無理由斷定之，若僅有一、二空言（如對原判決實難甘服
    、實屬冤抑等等），不得認為已敘述理由。
二、上訴人不服原判決，於110 年1 月25日提出「刑事聲明上訴
    狀」陳稱：對判決結果誠難甘服，理由容後補呈等語，於同
    年2 月4 日提出「刑事上訴理由狀」，僅就事實欄二（即附
    表編號3 至9 ）部分敘述理由。至於事實欄一（即附表編號
    1 、2 ）、三（即對甲女為強制性交）部分，僅泛稱：「被
    告於本案二審就起訴書所載之事實皆已認罪在案」等語（見
    本院卷第41頁），於本院未判決前仍未就事實欄一、三部分
    敘述理由，迄今逾期已久，於本院未判決前仍未提出。依上
    開說明，上訴人此部分上訴，並非合法，應予駁回。
據上論結，應依刑事訴訟法第395 條後段、第397 條、第401 條
，判決如主文。
中    華    民    國   110    年    10    月    7     日
                  刑事第七庭審判長法  官  李  錦  樑  
                                  法  官  蔡  彩  貞  
                                  法  官  林  孟  宜  
                                  法  官  邱  忠  義  
                                  法  官  吳  淑  惠  
本件正本證明與原本無異
                                  書記官
中    華    民    國   110    年    10    月    14    日